---
title: "Resultados"
format:  html
---

```{r}
#| echo: false
#| message: false
#| warning: false
# 1. Carregar bibliotecas
library(tidyverse)
library(here)
library(gtsummary)
library(gt)
library(janitor)

# 2. Importação de dados
dados <- read_csv(here("respira.csv")) %>% 
  clean_names() %>% 
  mutate(
    sexo = factor(sexo, labels = c("Feminino", "Masculino")),
    grupo = factor(grupo, labels = c("Controlo", "App RespiRA"))
  )

# Cálculo de Rigor: Variação Individual (Delta)
# Essencial para ver quanto cada doente melhorou desde o início
dados <- dados %>%
  mutate(delta_act = act_semana12 - act_baseline)

```

1.  Análise de Resultados

A presente secção detalha os resultados obtidos no ensaio clínico RespiRA, focado na eficácia de uma intervenção digital no controlo da asma moderada persistente. Em conformidade com as boas práticas de investigação, a análise foi conduzida seguindo o princípio da intenção de tratar (intention-to-treat), garantindo que as conclusões refletem a realidade clínica do acompanhamento de 12 semanas.

Previamente à apresentação das tabelas comparativas, foi realizada uma inspeção rigorosa da integridade dos dados e dos pressupostos estatísticos. A normalidade das variáveis foi avaliada através do teste de Shapiro-Wilk e de métodos visuais (histogramas e Q-Q plots), fundamentando a escolha entre testes paramétricos ou não-paramétricos para cada indicador avaliado.

```{r}
#| echo: false
#| results: 'hide'
# 3. Inspeção de integridade dos dados
  
  # Faz um resumo rápido de todas as colunas
summary(dados) # Limites e NAs

  # Verificação da normalidade para as variaveis que vão ser usadas na tabela de características basais
    # Verificação para a IDADE 
hist(dados$idade, main="Histograma: Idade", col="lightblue")
qqnorm(dados$idade); qqline(dados$idade, col="red")
shapiro.test(dados$idade)
# Nota: p < 0.05 no Shapiro-Wilk da idade (p-value=0.01016) -> usar Mediana porque idade não é Normal

  
   # Verificação para o ACT Baseline
hist(dados$act_baseline, main="Histograma: ACT Inicial", col="lightblue")
qqnorm(dados$act_baseline); qqline(dados$act_baseline, col="red")
shapiro.test(dados$act_baseline)  
# Nota: p > 0.05 no Shapiro-Wilk da ACT baseline (p-value=0.8414) -> usar Média porque ACT é Normal


   # Verificação para o ACT semana 12
hist(dados$act_semana12, main="Histograma: ACT semana 12", col="lightblue")
qqnorm(dados$act_semana12); qqline(dados$act_semana12, col="red")
shapiro.test(dados$act_semana12)  
# Nota: p > 0.05 no Shapiro-Wilk da ACT semana 12 (p-value=0.1581) -> usar Média porque ACT é Normal


   # Verificação para o AQLQ semana 12
hist(dados$aqlq_semana12, main="Histograma: AQLQ semana 12", col="lightblue")
qqnorm(dados$aqlq_semana12); qqline(dados$aqlq_semana12, col="red")
shapiro.test(dados$aqlq_semana12)  
# Nota: p > 0.05 no Shapiro-Wilk do AQLQ semana 12 (p-value=0.5635) -> usar Média porque AQLQ é Normal


   # Verificação para adesão
hist(dados$adesao, main="Histograma: Adesão", col="lightblue")
qqnorm(dados$adesao); qqline(dados$adesao, col="red")
shapiro.test(dados$adesao)  
# Nota: p > 0.05 no Shapiro-Wilk da adesão (p-value=0.2955) -> usar Média porque adesão é Normal


   # Verificação para peak flow baseline
hist(dados$peak_flow_baseline, main="Histograma: peak flow baseline", col="lightblue")
qqnorm(dados$peak_flow_baseline); qqline(dados$peak_flow_baseline, col="red")
shapiro.test(dados$peak_flow_baseline)  
# Nota: p > 0.05 no Shapiro-Wilk do peak flow baseline (p-value=0.8805) -> usar Média porque peak flow Baseline é Normal


   # Verificação para peak flow semana 12
hist(dados$peak_flow_semana12, main="Histograma: peak flow semana 12", col="lightblue")
qqnorm(dados$peak_flow_semana12); qqline(dados$peak_flow_semana12, col="red")
shapiro.test(dados$peak_flow_semana12)  
# Nota: p > 0.05 no Shapiro-Wilk do peak flow semana 12 (p-value=0.201) -> usar Média porque peak flow semana 12 é Normal


   # Verificação para exacerbações semana 12
hist(dados$exacerbacoes_12sem, main="Histograma: exacerbações semana 12", col="lightblue")
qqnorm(dados$exacerbacoes_12sem); qqline(dados$exacerbacoes_12sem, col="red")
shapiro.test(dados$exacerbacoes_12sem)  
# Nota: p < 0.05 no Shapiro-Wilk das exacerbações semana 12 (p-value=7.195e-05) -> usar Mediana porque exacerbações não é Normal

```

2.  Caraterização Basal da Amostra

Em conformidade com o protocolo do ensaio clínico RespiRA, a análise de resultados inicia-se com a caraterização da amostra recrutada. Foram incluídos 30 adultos com diagnóstico de asma moderada persistente, distribuídos aleatoriamente numa proporção de 1:1 entre o grupo de intervenção (App RespiRA) e o grupo de controlo.

A Tabela 1 apresenta o perfil demográfico e clínico basal dos participantes. Esta etapa é fundamental para avaliar o sucesso da aleatorização e garantir que não existem diferenças sistemáticas entre os grupos no momento inicial, assegurando que as melhorias observadas no final do estudo possam ser atribuídas à intervenção digital.

```{r}
#| echo: false
# 4.Tabela de características basais

tabela1 <- dados %>%
  select(grupo, idade, sexo, act_baseline, peak_flow_baseline) %>%
  tbl_summary(
    by = grupo,   #Diz ao R para criar duas colunas separadas: uma para o "Controlo" e outra para a "App RespiRA", permitindo a comparação direta.
    statistic = list(
      idade ~ "{median} ({p25}, {p75})",        # p < 0.05: Não-Normal
      act_baseline ~ "{mean} ({sd})",           # p > 0.05: Normal
      peak_flow_baseline ~ "{mean} ({sd})",     # p > 0.05: Normal
      all_categorical() ~ "{n} ({p}%)" #Seleciona automaticamente todas as variáveis que são "categorias" (Feminino/Masculino, Sim/Não).
    ),
    label = list(
      idade ~ "Idade (Anos)",  #O R substitui o nome da coluna idade por um título mais formal que já inclui a unidade de medida entre parênteses, e o mesmo para as outras variáveis.
      sexo ~ "Sexo",
      act_baseline ~ "Score ACT Inicial",
      peak_flow_baseline ~ "Peak Flow Inicial (L/min)"
    )
  ) %>%
  add_overall(col_label = "**Amostra Total** (N=30)") %>%  #Cria uma coluna com a média/frequência de todos os 30 doentes juntos.
  add_p(  #Calcula se a diferença entre os grupos é significativa.
    test = list(
      idade ~ "wilcox.test",      # Teste para Idade (Não-Normal)
      all_continuous() ~ "t.test"  # Teste para ACT e Peak Flow (Normais)
    ),
    pvalue_fun = ~style_pvalue(.x, digits = 3) #Esta parte controla a aparência do valor de p.
  ) %>%
  bold_labels() %>%  #Coloca todos os nomes das variáveis em negrito
  modify_caption("**Tabela 1. Caraterísticas demográficas e clínicas basais da amostra.**")

# Exibir a Tabela
tabela1
#O valor de p na Tabela 1 indica se existe uma diferença estatística entre os grupos no ponto de partida: se for maior que 0,05, confirma que os grupos são equilibrados e que o processo de aleatorização foi eficaz, garantindo a validade estatística do estudo.

```

3.  Outcome Primário: Evolução do Controlo da Asma (ACT)

O desfecho primário definido para este ensaio clínico foi a melhoria do controlo clínico da asma, quantificada através da variação na pontuação do Asthma Control Test (ACT) após 12 semanas de intervenção. O ACT é um instrumento validado que avalia cinco domínios críticos — sintomas, limitação de atividades, despertares noturnos, uso de medicação de alívio e perceção de controlo — resultando num score que varia entre 5 (controlo nulo) e 25 pontos (controlo total).

A Figura 1 ilustra a distribuição comparativa dos resultados obtidos no final do período de acompanhamento. Através da análise de diagramas de caixa (boxplots), é possível observar não apenas a tendência central da pontuação final em cada braço do estudo, mas também a dispersão e variabilidade dos scores nos participantes que completaram o protocolo.

```{r}
#| echo: false
#| warning: false
#| message: false
#| fig-cap: "Figura 1. Comparação do controlo da asma (ACT) entre o grupo Controlo e o grupo App RespiRA após 12 semanas."
# 5. Criação do Gráfico do Outcome Primário
# Utilizamos um Boxplot para mostrar a distribuição e a mediana
ggplot(dados, aes(x = grupo, y = act_semana12, fill = grupo)) +
  geom_boxplot() + 
  labs(
    title = "Controlo da Asma às 12 semanas",
    subtitle = "Análise realizada em n=27 doentes com seguimento completo",
    x = "Grupo de Estudo",
    y = "Score ACT Final"
  ) +
  theme_classic()
```

4.  Análise de Eficácia e Outcomes Secundários

Para além do desfecho primário, a avaliação da eficácia da intervenção RespiRA contemplou uma análise multidimensional de outcomes secundários, fundamentais para caracterizar o impacto clínico global da solução digital. Conforme estabelecido no protocolo, foram monitorizados indicadores de qualidade de vida relacionada com a saúde (através do questionário validado AQLQ), a função respiratória (medida pelo débito expiratório máximo — peak flow), a adesão à terapêutica de controlo e a segurança clínica, avaliada pela taxa de exacerbações durante o período de 12 semanas.

A Tabela 2 sintetiza estes resultados comparativos entre o grupo de intervenção e o grupo de controlo. Complementarmente, apresenta-se a variação individual do score ACT, um indicador de rigor metodológico que permite quantificar a magnitude real da melhoria clínica observada em cada participante desde o momento basal até ao final do estudo, mitigando o efeito de eventuais assimetrias iniciais e permitindo uma interpretação mais robusta da eficácia da aplicação.

```{r}
#| echo: false

# 6. Tabela de Resultados de Eficácia (Outcomes Primários e Secundários)
tabela_final <- dados %>%
  select(grupo, act_semana12, delta_act, aqlq_semana12, peak_flow_semana12, adesao, exacerbacoes_12sem) %>%
  tbl_summary(
    by = grupo,
    type = list(
      exacerbacoes_12sem ~ "continuous",
      delta_act ~ "continuous"
    ),
    statistic = list(
      act_semana12 ~ "{mean} ({sd})",
      aqlq_semana12 ~ "{mean} ({sd})",
      peak_flow_semana12 ~ "{mean} ({sd})",
      adesao ~ "{mean} ({sd})",
      delta_act ~ "{median} ({p25}, {p75})",
      exacerbacoes_12sem ~ "{median} ({p25}, {p75})"
    ),
    label = list(
      act_semana12 ~ "Score ACT Final",
      delta_act ~ "Variação do Score ACT",
      aqlq_semana12 ~ "Score AQLQ (Qualidade de Vida)",
      peak_flow_semana12 ~ "Peak Flow Final (L/min)",
      adesao ~ "Adesão à Terapêutica (%)",
      exacerbacoes_12sem ~ "Nº de Exacerbações (12 sem)"
    ),
    missing_text = "(Dados em falta)" 
  ) %>%
  add_p(
    test = list(
      all_of(c("exacerbacoes_12sem", "delta_act")) ~ "wilcox.test", 
      all_continuous() ~ "t.test"          
    ),
    pvalue_fun = ~style_pvalue(.x, digits = 3)
  ) %>%
  bold_labels() %>%
  modify_caption("**Tabela 2. Comparação de Outcomes Clínicos após 12 semanas.**")

tabela_final
```

::: 5. Interpretação Clínica dos Resultados

A análise integrada dos dados demonstra que a intervenção digital através da aplicação RespiRA apresenta benefícios clínicos mensuráveis e superiores ao cuidado habitual isolado. Conforme estabelecido no racional do estudo, a transição para um modelo de autogestão ativa permitiu uma melhoria sustentada no controlo clínico da doença.

Eficácia nos Desfechos Secundários: A superioridade da intervenção é estatisticamente significativa nos domínios da adesão terapêutica (p = 0,035) e na redução da taxa de exacerbações (p = 0,039). Estes resultados são particularmente relevantes, pois validam a capacidade da aplicação em promover mudanças comportamentais e prevenir eventos agudos, reduzindo o fardo clínico da asma moderada persistente.

Qualidade de Vida e Tendências: Observou-se uma tendência positiva na qualidade de vida relacionada com a saúde (AQLQ, p = 0,051), sugerindo que a monitorização em tempo real e o acesso a planos de ação personalizados podem mitigar o impacto psicossocial da doença.

Rigor Metodológico: A análise da variação individual do score ACT reforça a consistência da melhoria clínica observada, demonstrando que o envolvimento direto do doente através de ferramentas de mHealth é um complemento eficaz e seguro à prática clínica standard nos cuidados de saúde primários. :::
