---
title: "Resultados"
format: html
---
<<<<<<< HEAD
=======
#| echo: false
#| message: false
#| warning: false

```{r}
# 1. Carregar bibliotecas
library(tidyverse)
library(here)
library(gtsummary)
library(gt)
library(janitor)

# 2. ImportaĂ§ĂŁo de dados
dados <- read_csv(here("dados", "respira.csv")) %>% 
  clean_names() %>% 
  mutate(
    sexo = factor(sexo, labels = c("Feminino", "Masculino")),
    grupo = factor(grupo, labels = c("Controlo", "App RespiRA"))
  )


#| echo: false
#| results: 'hide'
```

```{r}
# 3. InspeĂ§ĂŁo de integridade dos dados
  
  # Faz um resumo rĂĄpido de todas as colunas
summary(dados) # Limites e NAs

  # VerificaĂ§ĂŁo da normalidade para as variaveis que vĂŁo ser usadas na tabela de caracterĂ­sticas basais
    # VerificaĂ§ĂŁo para a IDADE 
hist(dados$idade, main="Histograma: Idade", col="lightblue")
qqnorm(dados$idade); qqline(dados$idade, col="red")
shapiro.test(dados$idade)
# Nota: p < 0.05 no Shapiro-Wilk da idade (p-value=0.01016) -> usar Mediana porque idade nĂŁo ĂŠ Normal

  
   # VerificaĂ§ĂŁo para o ACT Baseline
hist(dados$act_baseline, main="Histograma: ACT Inicial", col="lightblue")
qqnorm(dados$act_baseline); qqline(dados$act_baseline, col="red")
shapiro.test(dados$act_baseline)  
# Nota: p > 0.05 no Shapiro-Wilk da ACT baseline (p-value=0.8414) -> usar MĂŠdia porque ACT ĂŠ Normal


   # VerificaĂ§ĂŁo para o ACT semana 12
hist(dados$act_semana12, main="Histograma: ACT semana 12", col="lightblue")
qqnorm(dados$act_semana12); qqline(dados$act_semana12, col="red")
shapiro.test(dados$act_semana12)  
# Nota: p > 0.05 no Shapiro-Wilk da ACT semana 12 (p-value=0.1581) -> usar MĂŠdia porque ACT ĂŠ Normal


   # VerificaĂ§ĂŁo para o AQLQ semana 12
hist(dados$aqlq_semana12, main="Histograma: AQLQ semana 12", col="lightblue")
qqnorm(dados$aqlq_semana12); qqline(dados$aqlq_semana12, col="red")
shapiro.test(dados$aqlq_semana12)  
# Nota: p > 0.05 no Shapiro-Wilk do AQLQ semana 12 (p-value=0.5635) -> usar MĂŠdia porque AQLQ ĂŠ Normal


   # VerificaĂ§ĂŁo para adesĂŁo
hist(dados$adesao, main="Histograma: AdesĂŁo", col="lightblue")
qqnorm(dados$adesao); qqline(dados$adesao, col="red")
shapiro.test(dados$adesao)  
# Nota: p > 0.05 no Shapiro-Wilk da adesĂŁo (p-value=0.2955) -> usar MĂŠdia porque adesĂŁo ĂŠ Normal


   # VerificaĂ§ĂŁo para peak flow baseline
hist(dados$peak_flow_baseline, main="Histograma: peak flow baseline", col="lightblue")
qqnorm(dados$peak_flow_baseline); qqline(dados$peak_flow_baseline, col="red")
shapiro.test(dados$peak_flow_baseline)  
# Nota: p > 0.05 no Shapiro-Wilk do peak flow baseline (p-value=0.8805) -> usar MĂŠdia porque peak flow Baseline ĂŠ Normal


   # VerificaĂ§ĂŁo para peak flow semana 12
hist(dados$peak_flow_semana12, main="Histograma: peak flow semana 12", col="lightblue")
qqnorm(dados$peak_flow_semana12); qqline(dados$peak_flow_semana12, col="red")
shapiro.test(dados$peak_flow_semana12)  
# Nota: p > 0.05 no Shapiro-Wilk do peak flow semana 12 (p-value=0.201) -> usar MĂŠdia porque peak flow semana 12 ĂŠ Normal


   # VerificaĂ§ĂŁo para exacerbaĂ§Ăľes semana 12
hist(dados$exacerbacoes_12sem, main="Histograma: exacerbaĂ§Ăľes semana 12", col="lightblue")
qqnorm(dados$exacerbacoes_12sem); qqline(dados$exacerbacoes_12sem, col="red")
shapiro.test(dados$exacerbacoes_12sem)  
# Nota: p < 0.05 no Shapiro-Wilk das exacerbaĂ§Ăľes semana 12 (p-value=7.195e-05) -> usar Mediana porque exacerbaĂ§Ăľes nĂŁo ĂŠ Normal

```


#| echo: false
```{r}

# 4.Tabela de caracterĂ­sticas basais

tabela1 <- dados %>%
  select(grupo, idade, sexo, act_baseline, peak_flow_baseline) %>%
  tbl_summary(
    by = grupo,   #Diz ao R para criar duas colunas separadas: uma para o "Controlo" e outra para a "App RespiRA", permitindo a comparaĂ§ĂŁo direta.
    statistic = list(
      idade ~ "{median} ({p25}, {p75})",        # p < 0.05: NĂŁo-Normal
      act_baseline ~ "{mean} ({sd})",           # p > 0.05: Normal
      peak_flow_baseline ~ "{mean} ({sd})",     # p > 0.05: Normal
      all_categorical() ~ "{n} ({p}%)" #Seleciona automaticamente todas as variĂĄveis que sĂŁo "categorias" (Feminino/Masculino, Sim/NĂŁo).
    ),
    label = list(
      idade ~ "Idade (Anos)",  #O R substitui o nome da coluna idade por um tĂ­tulo mais formal que jĂĄ inclui a unidade de medida entre parĂŞnteses, e o mesmo para as outras variĂĄveis.
      sexo ~ "Sexo",
      act_baseline ~ "Score ACT Inicial",
      peak_flow_baseline ~ "Peak Flow Inicial (L/min)"
    )
  ) %>%
  add_overall(col_label = "**Amostra Total** (N=30)") %>%  #Cria uma coluna com a mĂŠdia/frequĂŞncia de todos os 30 doentes juntos.
  add_p(  #Calcula se a diferenĂ§a entre os grupos ĂŠ significativa.
    test = list(
      idade ~ "wilcox.test",      # Teste para Idade (NĂŁo-Normal)
      all_continuous() ~ "t.test"  # Teste para ACT e Peak Flow (Normais)
    ),
    pvalue_fun = ~style_pvalue(.x, digits = 3) #Esta parte controla a aparĂŞncia do valor de p.
  ) %>%
  bold_labels() %>%  #Coloca todos os nomes das variĂĄveis em negrito
  modify_caption("**Tabela 1. CaraterĂ­sticas demogrĂĄficas e clĂ­nicas basais da amostra.**")

# Exibir a Tabela
tabela1
#O valor de p na Tabela 1 indica se existe uma diferenĂ§a estatĂ­stica entre os grupos no ponto de partida: se for maior que 0,05, confirma que os grupos sĂŁo equilibrados e que o processo de aleatorizaĂ§ĂŁo foi eficaz, garantindo a validade estatĂ­stica do estudo.

```

---
>>>>>>> ec9b54774b9e77bbf130d5dc0b302711238bcb18
