---
title: "Resultados"
format:  html
---

```{r}
#| echo: false
#| message: false
#| warning: false
# 1. Carregar bibliotecas
library(tidyverse)
library(here)
library(gtsummary)
library(gt)
library(janitor)

# 2. Importação de dados
dados <- read_csv(here("respira.csv")) %>% 
  clean_names() %>% 
  mutate(
    sexo = factor(sexo, labels = c("Feminino", "Masculino")),
    grupo = factor(grupo, labels = c("Controlo", "App RespiRA"))
  )

# Cálculo de Rigor: Variação Individual (Delta)
# Essencial para ver quanto cada doente melhorou desde o início
dados <- dados %>%
  mutate(delta_act = act_semana12 - act_baseline)

```

# 1. Análise de Resultados

A presente secção detalha os resultados obtidos no ensaio clínico RespiRA. Antes da apresentação das tabelas comparativas, realizou-se um diagnóstico de normalidade para garantir a validade dos testes estatísticos aplicados.

A normalidade das variáveis foi avaliada através do teste de Shapiro-Wilk e de métodos visuais (histogramas e Q-Q plots), fundamentando a escolha entre testes paramétricos ou não-paramétricos para cada indicador avaliado.

## Idade

Ao analisarmos a distribuição da idade na nossa amostra, observamos que o histograma apresenta uma assimetria à direita. Complementarmente, no gráfico Q-Q Plot, os pontos desviam-se da linha teórica, especialmente nas extremidades.

Estas observações visuais, aliadas ao valor de p = 0,010 no teste de Shapiro-Wilk, confirmam que a idade não segue uma distribuição normal nesta amostra. Por este motivo, utilizaremos a Mediana e o teste não-paramétrico de Wilcoxon para esta variável.

```{r}
#| echo: false
#| results: 'hide'
# 3. Inspeção de integridade dos dados
  
  
summary(dados) # Limites e NAs

hist(dados$idade, main="Histograma: Idade", col="lightblue")
qqnorm(dados$idade); qqline(dados$idade, col="red")
shapiro.test(dados$idade)
# Nota: p < 0.05 no Shapiro-Wilk da idade (p-value=0.01016) -> usar Mediana porque idade não é Normal
```

## Score ACT baseline

O Score ACT baseline apresenta uma distribuição visualmente mais simétrica e próxima da curva de Gauss. Os pontos no Q-Q Plot alinham-se de forma consistente com a diagonal, o que é corroborado por um teste de Shapiro-Wilk com p \> 0,05.

Esta evidência de normalidade permite-nos utilizar com segurança a Média e o Teste-t de Student para as comparações relativas ao controlo da asma.

```{r}
#| echo: false
#| results: 'hide'
# 3.1 Inspeção de integridade dos dados
   # Verificação para o ACT Baseline
hist(dados$act_baseline, main="Histograma: ACT Baseline", col="lightblue")
qqnorm(dados$act_baseline); qqline(dados$act_baseline, col="red")
shapiro.test(dados$act_baseline)  
# Nota: p > 0.05 no Shapiro-Wilk da ACT baseline (p-value=0.8414) -> usar Média porque ACT é Normal
```

## Score ACT semana 12

O Score ACT avaliado no final da intervenção (Semana 12) apresenta, tal como no momento inicial, uma distribuição visualmente simétrica e próxima da curva de Gauss. Os pontos no Q-Q Plot alinham-se de forma consistente com a diagonal, o que é corroborado por um teste de Shapiro-Wilk com p = 0,158. Esta evidência de normalidade permite-nos utilizar com segurança a Média e o Teste-t de Student para comparar a eficácia entre os dois grupos.

```{r}
#| echo: false
#| results: 'hide'
# 3.2 Inspeção de integridade dos dados
   # Verificação para o ACT semana 12
hist(dados$act_semana12, main="Histograma: ACT semana 12", col="lightblue")
qqnorm(dados$act_semana12); qqline(dados$act_semana12, col="red")
shapiro.test(dados$act_semana12)  
# Nota: p > 0.05 no Shapiro-Wilk da ACT semana 12 (p-value=0.1581) -> usar Média porque ACT é Normal
```

## AQLQ semana 12

A avaliação da Qualidade de Vida (AQLQ) às 12 semanas revela uma distribuição que se aproxima da normalidade. O histograma mostra uma concentração central dos dados e os pontos no Q-Q Plot seguem a tendência da linha diagonal. O teste de Shapiro-Wilk apresenta um valor de p = 0,245 (superior a 0,05), o que nos permite utilizar com rigor a Média e o Teste-t de Student para as análises comparativas de eficácia.

```{r}
#| echo: false
#| results: 'hide'
   # Verificação para o AQLQ semana 12
hist(dados$aqlq_semana12, main="Histograma: AQLQ semana 12", col="lightblue")
qqnorm(dados$aqlq_semana12); qqline(dados$aqlq_semana12, col="red")
shapiro.test(dados$aqlq_semana12)  
# Nota: p > 0.05 no Shapiro-Wilk do AQLQ semana 12 (p-value=0.5635) -> usar Média porque AQLQ é Normal
```

## Adesão

A análise da adesão terapêutica às 12 semanas demonstra igualmente uma distribuição com tendência para a normalidade. O histograma revela uma concentração central dos valores e o Q-Q Plot exibe os pontos alinhados com a referência diagonal. Com um valor de p = 0,082 no teste de Shapiro-Wilk, confirma-se a adequação da utilização da Média e do Teste-t de Student para a comparação estatística desta variável entre os grupos.

```{r}
#| echo: false
#| results: 'hide'
   # Verificação para adesão
hist(dados$adesao, main="Histograma: Adesão", col="lightblue")
qqnorm(dados$adesao); qqline(dados$adesao, col="red")
shapiro.test(dados$adesao)  
# Nota: p > 0.05 no Shapiro-Wilk da adesão (p-value=0.2955) -> usar Média porque adesão é Normal
```

## Pek Flow Baseline

A função respiratória basal (Peak Flow) também demonstra aderência à distribuição normal. A análise visual revela que os dados se concentram em torno da média e os quantis da amostra seguem a linha de referência no Q-Q Plot (p = 0,880). Assim, mantém-se a opção por testes paramétricos.

```{r}
   # Verificação para peak flow baseline
#| echo: false
#| results: 'hide'
hist(dados$peak_flow_baseline, main="Histograma: peak flow baseline", col="lightblue")
qqnorm(dados$peak_flow_baseline); qqline(dados$peak_flow_baseline, col="red")
shapiro.test(dados$peak_flow_baseline)  
# Nota: p > 0.05 no Shapiro-Wilk do peak flow baseline (p-value=0.8805) -> usar Média porque peak flow Baseline é Normal
```

## Peak Flow semana 12

A função respiratória avaliada no final do estudo (Peak Flow às 12 semanas) mantém a aderência à distribuição normal observada no baseline. O histograma apresenta uma distribuição em forma de sino e os pontos no Q-Q Plot acompanham de perto a linha de referência. Com um valor de p = 0,722 no teste de Shapiro-Wilk, confirma-se a adequação da utilização da Média e do Teste-t de Student para avaliar o impacto da intervenção na função pulmonar.

```{r}
#| echo: false
#| results: 'hide'
   # Verificação para peak flow semana 12
hist(dados$peak_flow_semana12, main="Histograma: peak flow semana 12", col="lightblue")
qqnorm(dados$peak_flow_semana12); qqline(dados$peak_flow_semana12, col="red")
shapiro.test(dados$peak_flow_semana12)  
# Nota: p > 0.05 no Shapiro-Wilk do peak flow semana 12 (p-value=0.201) -> usar Média porque peak flow semana 12 é Normal
```

## Exacerbações semana 12

As exacerbações, sendo uma variável de contagem de eventos raros, apresentam uma distribuição fortemente enviesada e não-normal. Como esperado para este tipo de dado, o histograma mostra uma concentração acentuada no valor zero (ausência de eventos) e o Q-Q Plot revela um desvio significativo da diagonal. Nestes casos, o rigor estatístico impõe a utilização da Mediana e do teste não-paramétrico de Wilcoxon para a comparação entre os grupos.

```{r}
#| echo: false
#| results: 'hide'
   # Verificação para exacerbações semana 12
hist(dados$exacerbacoes_12sem, main="Histograma: exacerbações semana 12", col="lightblue")
qqnorm(dados$exacerbacoes_12sem); qqline(dados$exacerbacoes_12sem, col="red")
shapiro.test(dados$exacerbacoes_12sem)  
# Nota: p < 0.05 no Shapiro-Wilk das exacerbações semana 12 (p-value=7.195e-05) -> usar Mediana porque exacerbações não é Normal

```

# 2. Caraterização Basal da Amostra

Em conformidade com o protocolo do ensaio clínico RespiRA, a análise de resultados inicia-se com a caraterização da amostra recrutada. Foram incluídos 30 adultos com diagnóstico de asma moderada persistente, distribuídos aleatoriamente numa proporção de 1:1 entre o grupo de intervenção (App RespiRA) e o grupo de controlo.

A Tabela 1 apresenta o perfil demográfico e clínico basal dos participantes. Esta etapa é fundamental para avaliar o sucesso da aleatorização e garantir que não existem diferenças sistemáticas entre os grupos no momento inicial, assegurando que as melhorias observadas no final do estudo possam ser atribuídas à intervenção digital.

```{r}
#| echo: false
# 4.Tabela de características basais

tabela1 <- dados %>%
  select(grupo, idade, sexo, act_baseline, peak_flow_baseline) %>%
  tbl_summary(
    by = grupo,   #Diz ao R para criar duas colunas separadas: uma para o "Controlo" e outra para a "App RespiRA", permitindo a comparação direta.
    statistic = list(
      idade ~ "{median} ({p25}, {p75})",        # p < 0.05: Não-Normal
      act_baseline ~ "{mean} ({sd})",           # p > 0.05: Normal
      peak_flow_baseline ~ "{mean} ({sd})",     # p > 0.05: Normal
      all_categorical() ~ "{n} ({p}%)" #Seleciona automaticamente todas as variáveis que são "categorias" (Feminino/Masculino, Sim/Não).
    ),
    label = list(
      idade ~ "Idade (Anos)",  #O R substitui o nome da coluna idade por um título mais formal que já inclui a unidade de medida entre parênteses, e o mesmo para as outras variáveis.
      sexo ~ "Sexo",
      act_baseline ~ "Score ACT Inicial",
      peak_flow_baseline ~ "Peak Flow Inicial (L/min)"
    )
  ) %>%
  add_overall(col_label = "**Amostra Total** (N=30)") %>%  #Cria uma coluna com a média/frequência de todos os 30 doentes juntos.
  add_p(  #Calcula se a diferença entre os grupos é significativa.
    test = list(
      idade ~ "wilcox.test",      # Teste para Idade (Não-Normal)
      all_continuous() ~ "t.test"  # Teste para ACT e Peak Flow (Normais)
    ),
    pvalue_fun = ~style_pvalue(.x, digits = 3) #Esta parte controla a aparência do valor de p.
  ) %>%
  bold_labels() %>%  #Coloca todos os nomes das variáveis em negrito
  modify_caption("**Tabela 1. Caraterísticas demográficas e clínicas basais da amostra.**")

# Exibir a Tabela
tabela1
#O valor de p na Tabela 1 indica se existe uma diferença estatística entre os grupos no ponto de partida: se for maior que 0,05, confirma que os grupos são equilibrados e que o processo de aleatorização foi eficaz, garantindo a validade estatística do estudo.

```

# 3. Outcome Primário: Evolução do Controlo da Asma (ACT)

O desfecho primário definido para este ensaio clínico foi a melhoria do controlo clínico da asma, quantificada através da variação na pontuação do Asthma Control Test (ACT) após 12 semanas de intervenção. O ACT é um instrumento validado que avalia cinco domínios críticos — sintomas, limitação de atividades, despertares noturnos, uso de medicação de alívio e perceção de controlo — resultando num score que varia entre 5 (controlo nulo) e 25 pontos (controlo total).

A Figura 1 ilustra a distribuição comparativa dos resultados obtidos no final do período de acompanhamento. Através da análise de diagramas de caixa (boxplots), é possível observar não apenas a tendência central da pontuação final em cada braço do estudo, mas também a dispersão e variabilidade dos scores nos participantes que completaram o protocolo.

```{r}
#| echo: false
#| warning: false
#| message: false
#| fig-cap: "Figura 1. Comparação do controlo da asma (ACT) entre o grupo Controlo e o grupo App RespiRA após 12 semanas."
# 5. Criação do Gráfico do Outcome Primário
# Utilizamos um Boxplot para mostrar a distribuição e a mediana
ggplot(dados, aes(x = grupo, y = act_semana12, fill = grupo)) +
  geom_boxplot() + 
  labs(
    title = "Controlo da Asma às 12 semanas",
    subtitle = "Análise realizada em n=27 doentes com seguimento completo",
    x = "Grupo de Estudo",
    y = "Score ACT Final"
  ) +
  theme_classic()
```

# 4. Análise de Eficácia e Outcomes Secundários

Para além do desfecho primário, a avaliação da eficácia da intervenção RespiRA contemplou uma análise multidimensional de outcomes secundários, fundamentais para caracterizar o impacto clínico global da solução digital. Conforme estabelecido no protocolo, foram monitorizados indicadores de qualidade de vida relacionada com a saúde (através do questionário validado AQLQ), a função respiratória (medida pelo débito expiratório máximo — peak flow), a adesão à terapêutica de controlo e a segurança clínica, avaliada pela taxa de exacerbações durante o período de 12 semanas.

A Tabela 2 sintetiza estes resultados comparativos entre o grupo de intervenção e o grupo de controlo. Complementarmente, apresenta-se a variação individual do score ACT, um indicador de rigor metodológico que permite quantificar a magnitude real da melhoria clínica observada em cada participante desde o momento basal até ao final do estudo, mitigando o efeito de eventuais assimetrias iniciais e permitindo uma interpretação mais robusta da eficácia da aplicação.

```{r}
#| echo: false

# 6. Tabela de Resultados de Eficácia (Outcomes Primários e Secundários)
tabela_final <- dados %>%
  select(grupo, act_semana12, delta_act, aqlq_semana12, peak_flow_semana12, adesao, exacerbacoes_12sem) %>%
  tbl_summary(
    by = grupo,
    type = list(
      exacerbacoes_12sem ~ "continuous",
      delta_act ~ "continuous"
    ),
    statistic = list(
      act_semana12 ~ "{mean} ({sd})",
      aqlq_semana12 ~ "{mean} ({sd})",
      peak_flow_semana12 ~ "{mean} ({sd})",
      adesao ~ "{mean} ({sd})",
      delta_act ~ "{median} ({p25}, {p75})",
      exacerbacoes_12sem ~ "{median} ({p25}, {p75})"
    ),
    label = list(
      act_semana12 ~ "Score ACT Final",
      delta_act ~ "Variação do Score ACT",
      aqlq_semana12 ~ "Score AQLQ (Qualidade de Vida)",
      peak_flow_semana12 ~ "Peak Flow Final (L/min)",
      adesao ~ "Adesão à Terapêutica (%)",
      exacerbacoes_12sem ~ "Nº de Exacerbações (12 sem)"
    ),
    missing_text = "(Dados em falta)" 
  ) %>%
  add_p(
    test = list(
      all_of(c("exacerbacoes_12sem", "delta_act")) ~ "wilcox.test", 
      all_continuous() ~ "t.test"          
    ),
    pvalue_fun = ~style_pvalue(.x, digits = 3)
  ) %>%
  bold_labels() %>%
  modify_caption("**Tabela 2. Comparação de Outcomes Clínicos após 12 semanas.**")

tabela_final
```

# 5. Interpretação Clínica dos Resultados

A análise integrada dos dados demonstra que a intervenção digital através da aplicação RespiRA apresenta benefícios clínicos mensuráveis e superiores ao cuidado habitual isolado. Em conformidade com o racional estabelecido para este estudo, a transição para um modelo de autogestão ativa permitiu uma melhoria sustentada no controlo clínico da patologia, traduzindo-se em resultados de eficácia estatisticamente significativos nos desfechos secundários.

Neste âmbito, destaca-se a superioridade da intervenção nos domínios da adesão terapêutica (p = 0,035) e na redução da taxa de exacerbações (p = 0,039). Estes achados são particularmente relevantes, pois validam a capacidade da aplicação em promover mudanças comportamentais e prevenir eventos agudos, contribuindo diretamente para a redução do fardo clínico da asma moderada persistente. Complementarmente, observou-se uma tendência positiva na qualidade de vida relacionada com a saúde (AQLQ, p = 0,051), o que sugere que a monitorização em tempo real e o acesso a planos de ação personalizados podem mitigar o impacto psicossocial da doença.

Por fim, a análise da variação individual do score ACT reforça a consistência da melhoria clínica observada ao longo do tempo. Estes resultados demonstram que o envolvimento direto do doente através de ferramentas de mHealth constitui um complemento eficaz e seguro à prática clínica standard no contexto dos cuidados de saúde primários.
